【裁判字號】    91,訴,2728
【裁判日期】    921023
【裁判案由】    新型專利異議
【裁判全文】
臺北高等行政法院判決                            九十一年度訴字第二七二八號
                              .
    原      告  天心工業股份有限公司
    代  表  人  甲○○董事長.
    訴訟代理人  丁○○
                戊○○
    被      告  經濟部智慧財產局
    代  表  人  蔡練生（局長）住同右
    訴訟代理人  丙○○
    參  加  人  乙○○
右當事人間因新型專利異議事件，原告不服經濟部中華民國九十一年五月十四日經訴
字第０九一０六一一０八五０號訴願決定，提起行政訴訟，並經本院裁定命參加人獨
立參加被告之訴訟。本院判決如左：
    主  文
原告之訴駁回。
訴訟費用由原告負擔。
    事  實
一、事實概要：緣原告前於民國（下同）八十七年七月十日以「具車頭碗承座之前叉
    直管」向被告機關之前身經濟部中央標準局申請新型專利，經該局編為第000
    00000號審查，准予專利（下稱系爭專利）。公告期間，參加人以其違反核
    准審定時專利法第九十八條第二項之規定，不符新型專利要件，檢具異議附件一
    八十六年八月二十一日審定公告之第00000000號「一體成型式之車頭碗
    組合結構」新型專利案（下稱引證一）；異議附件二八十七年五月二十一日審定
    公告之第00000000號「車頭碗組結構」專利案（下稱引證二），對之提
    起異議，案經被告審查，於九十年十月三十日以（九○）智專三（三）○五○五
    五字第九○八九○○二○六二號專利異議審定書為「異議成立，應不予專利」之
    處分。原告不服，提起訴願，經遭駁回，遂向本院提起本件行政訴訟。
二、兩造聲明：
  (一)原告未於準備程序及言詞辯論期日到庭，聲明及陳述依其起訴狀所載：訴願決定
    及原處分均撤銷。
  (二)被告聲明求為判決：駁回原告之訴。
  (三)參加人未於準備程序及言詞辯論期日到庭，亦未為任何聲明或陳述。
三、兩造之爭點：
    引證一、二是否足以證明系爭專利不具進步性？
甲、原告主張之理由：
一、被告主張系爭專利於專利範圍中已將該「車頭碗於產製時即可預先令珠巢及套接
    塊先行組合成一體」，因此車頭碗之結構亦為系爭專利特徵。關於此點原告於訴
    願理由書中，已有所闡釋，被告不顧專利之本質要件，執意在於文字上有所爭執
    實令人相當不解。
  (一)需知，任何專利其於申請過程中，在預知之範圍內，絕對不可能於專利範圍中所
    利用之元件均全為創新，而無任何之習知結構搭配，此點自有專利已來即係如此
    ，因此何以有專利法第二十九條規範「再發明」之原因即在於此，舉例而言，某
    案其專利範圍可能係Ａ＋Ｂ＋Ｃ＋Ｄ，但真正改良之部分可能僅在於Ｄ，因此如
    何能利用前案之Ａ＋Ｂ＋Ｃ即予以核駁Ｄ呢？且本案亦已於專利範圍之末段述
    有「於組合時直接令套接塊套合於前叉直管之錐度承座端即可完成，不但簡單快
    且更為耐用為其特徵者。」因此關於此點，原處分確有疏乎之處。
  (二)原告亦有於訴願理由書中申論，其實專利中有所謂均等論及禁反言之原因，亦即
    為考量專利權人，其於申請過程中，並無法週全的審視各國專利，因此申請時定
    會有部分之專利範圍已由其前案所揭露，而此時即可由「禁反言」限制原有專利
    範圍之不當擴充，而更加確立該案之專利範圍，其中如系爭專利，雖因其於申請
    時未能詳加審視各國前案，而導致其於專利範圍中之部分內容，已見於習知結構
    （如引證一、二）中，因此勢必將造成此部分產生禁反言之間，亦即原告已稱系
    爭專利其專利範圍僅在於「錐度承座」為一體成形的部分，因此不管係由任何觀
    點論之，系爭專利雖有部分結構屬習知，然這僅係專利申請中常見之情形，何以
    不去審酌其它結構，即據認定系爭專利不具進步性呢？
二、何謂進步性呢？依專利法第九十八條第二項之規定「係運用申請前既有之技術或
    知識，而為熟習該項技術者所能輕易完成且未能增進功效時」，釋其法意，新型
    雖係熟習該項技術者所能輕易完成，然其若能增進功效時，則非本條所適用。然
    何謂增進功效，指的乃係結構經改良後具有增進某一新功效，而非僅具有１＋１
    ＝２之相加功效，亦即增進功效係指具有相乘功效，方符合增進功效之適用，此
    乃專利法中關於進步性所立法之原意。
    而反觀系爭專利所利用一體成形之錐度承座，暫且不論其是否符合新型範疇，而
    僅針對其是否具增進功效而言，其中系爭專利亦已於訴願理由書中，詳述其功效
    係連引證一、二亦無法達到，而此點亦獲得被告之認同，請參照訴願決定書中第
    三頁之後半段所述「引證一利用上蓋、滾柱軸承環、耐磨軸、油封及凹槽底座組
    成為一組合體，而此組合體所接設於前叉直管之支持塊（即系爭專利之錐度承座
    ）與其前叉直管乃為一分離式之設置；而引證二主要係於上、下塞內分設有一係
    列滾珠，該滾珠係設置於墊之弧形抵面，其中於墊環內緣衍設一圈卡簷，供限止
    環以頂緣相對應的鉤緣形成滑設卡制，利用該限止環達其順暢轉動之功效。其中
    ，座圈（即系爭專利之錐度承座）與前叉直管亦為一分離式裝置。系爭專利將錐
    度承座與前叉直管一體成型，相較於引證一或引證二，有組裝簡單快速、提高整
    體強度、增加耐用性與實用功效之增進，自符進步性之要件」，由上述可知系爭
    專利所具有之進步性，而再觀之訴願決定書之內文，其並未否決系爭專利所強調
    之進步性，而僅在於強調其係屬為一方法，非新型所界定之範疇，因此單就進步
    性而言，系爭專利確實具有進步性，核先敘明之。
    又，參照專利審查基準所示「輕易完成且未能增進功效」，『亦即，申請專利之
    新型具有能產生某一新功效、或增進新型之某種功效時，即認為熟習該項技術所
    非能輕易完成』依上數點論述，系爭專利之結構確有進步性已無庸置疑。
三、另，則針對系爭專利所稱一體成形之錐度承座，是否符合新型之範疇申論之，其
    中請參照專利法第九十七條所述「稱新型者，謂對物品之形狀、構造或裝置之創
    作或改良」，而觀之審查基準所述「新型係佔據有一定空間的物品實體，為其形
    狀、構造或裝置上的具體創作或改良，並非僅屬抽象的技術思想或觀念」。
    又再依次段所述，其中形狀：指具體實物其二維或三維之外觀輪廓係以線與面所
    規範並具有機能者稱之。
    另構造：指物品內部或其整體之構成，實質表現上大多為元件間之安排、配置及
    相互關係，且此構造之各組成元件並非以原有自身之機獨立運作稱之。
    如此再觀之系爭專利之專利範圍所述：「一種"具車頭碗承座之前叉直管"其主要
    係於腳踏車前叉直管底端加工設置成一錐度承座，於錐度承座端則設置一車頭碗
    ，於車頭碗內端則套設一珠巢，再於珠巢內套設一套接塊；藉於前叉直管底端設
    置之具錐度承座因係一體直接加工成型配合套接塊者，故車頭碗於產製時即可預
    先令珠巢及套接塊先行組合成一體，於組合時直接令套接塊套合於前叉直管之錐
    度承座端即可完成，不但簡單快速且更為耐用為其特徵者。」由上可知，系爭專
    利於專利範圍所稱之一體成形結構，以結構敘述之，因此其為一具有二維或三維
    之外觀輪郭，再者其構造，係為元件間之安排、配置及相互關係，因此何來其一
    體成形為方法呢？質言之，其實結構與方法在台灣專利申請過程中，其界定非常
    清楚，就以系爭專利言，如其專利範圍所述係為「該錐度承座係採一體成形之方
    法製成」其當然係屬一種製程方法，而如今系爭專利其界定為「設置成一錐度承
    座」其當然係屬一結構性之敘述法，且此種敘述方法，於專利歷史中亦行之有年
    ，又依被告之專利公報檢索系統，其檢索結果中，關於各種車輛結構利用一體成
    形製成各種零件結構之新型專利核准案（其中共有八十五件，於該八十五件中舉
    出十筆參照，該查詢模式係以（一體成形）交集（新型）於工業總會之檢索所得
    資料），因此何來一體成形非為新型範疇，又再以（一體成形）交集（新型）查
    詢則有七七０筆，由此可證，所謂一體成形為新型範疇，根本僅係推拖之詞，且
    既然此種案件多達七七０筆又如何能以另案適妥之推卸之詞稱之呢？據此請莫再
    以原告如認不妥可依異議或舉發程序為之，因其既係已有常規所在，何需另行再
    提出七七０件之異議程序或舉發程序呢？此不就造成已處不穩定之專利案狀態，
    更加顯得混亂？且即已有成規所在，而需又因單一案件造成大眾於申請時之困擾
    呢？
四、綜上所述，系爭專利在進步性符合專利要件後，其一體成形之結構亦為新型所規
    範，因此其已符合新型專利之要件，且既然一體成形符合新型之範濤，為此請判
    決如訴之聲明。
乙、被告主張之理由：
一、查「一體成形」並非被告原處分書之主要理由，本案異議成立理由為引證一已揭
    露系爭案之車頭碗（20）內構件以一體成型，包含有珠巢及套接塊（40），若有
    損壞則以單一組件更換之技術內容，而引證二也已揭露系爭案主要特徵之前叉直
    管底端設一錐度承座（11）及包含珠巢及套接塊之車頭碗，可利用錐度相套合之
    技術內容，故系爭案僅為部分元件形狀簡易變化，由引證一及引證二可證明系爭
    案係屬習用技術、知識之運用，而為熟習該項技術者所能輕易完成者，且無增進
    功效，不具進步性，訴訟無理由。
二、綜上所述，被告原處分並無違法，請駁回原告之訴。
    理  由
壹、程序方面：
一、本件被告之代表人原為陳明邦，九十一年九月九日變更為蔡練生，茲由其具狀聲
    明承受訴訟，核無不合，應予准許，先為明。
二、本件原告經合法通知，無正當理由未於言詞辯論期日到場，核無行政訴訟法第二
    百十八條準用民事訴訟法第三百八十六條所列各款情形，爰依被告之聲請，由其
    一造辯論而為判決。
貳、實體方面：
一、按凡對物品之形狀、構造或裝置之創作或改良，而可供產業上利用，且無欠缺新
    穎性情事者，得依法申請取得新型專利，固為系爭專利核准審定時專利法第九十
    七條暨第九十八條第一項所明定。惟其新型如「係運用申請前既有之技術或知識
    ，而為熟習該項技術者所能輕易完成且未能增進功效時」，即欠缺進步性者，仍
    不得申請取得新型專利，復為同法第九十八條第二項所明定。又依被告機關所頒
    布之專利審查基準，判斷新型是否能輕易完成時，(1)准予將二件或二件以上不同
    文獻之全部內容或其各該文獻之部分內容、或同一文獻之各不同部分內容相互組
    合，(2)准予將先前技術 (prior art)之各片斷部分相互組合。惟上述之組合均係
    以熟習該項技術者，於申請當時（若有主張優先權者，則指有效優先權日）所能
    輕易完成且未能增進功效為限。且就複數個既有之構成要件組合而成之新型而言
    ，此種組合必須在整體上要有「相乘」的功效增進，才算是創作，若僅有「相加
    」之效果，則與新型要件不符（改制前行政法院八十四年判字第一九三三號判例
    要旨參照），被告機關所頒布之專利審查基準亦認「此種組合新型與集合新型不
    同之處，在於組合新型可產生某一新功效或增進某種功效，為熟習該項技術者非
    能輕易完成。至於集合新型，因未能產生某一新功效或增進某種功效，故為熟習
    該項技術者所能輕易完成且未能增進功效者」。
二、本件系爭第00000000號「具車頭碗承座之前叉直管」新型專利異議案，
    參加人據以異議之附件一為八十六年八月二十一日審定公告之第0000000
    0號「一體成型式之車頭碗組合結構」新型專利案（即引證一）；異議附件二為
    八十七年五月二十一日審定公告之第00000000號「車頭碗組結構」專利
    案（即引證二）。被告以引證一已揭露系爭專利之車頭碗內構件以一體成型，包
    含有珠巢及套接塊，若有損壞則以單一組件更換之技術內容；而引證二已揭露系
    爭專利主要特徵之前叉直管底端設一錐度承座及包含珠巢及套接塊之車頭碗，可
    利用錐度相套合之技術內容。系爭專利僅為部份元件形狀簡易變化，由引證一及
    二可證明系爭專利係屬習知技術、知識之運用，而為熟習該項技術者所能輕易完
    成者，且無增進功效，不具進步性，而為異議成立，應不予專利之處分。原告不
    服，循序提起訴願及行政訴訟，主張系爭專利主要係於直管底部設有一個一體成
    型之錐度承座，而對於錐度承座所容設之車頭碗之結構為何，不在系爭專利所訴
    求之重點內。引證一利用上蓋、滾柱軸承環、耐磨軸襯、油封及凹槽底座組成為
    一組合體，而此組合體所接設於前叉直管之支持塊（即系爭專利之錐度承座）與
    其前叉直管乃為一分離式之設置；而引證二主要係於上、下塞內分設有一系列滾
    珠，該滾珠係設置於墊環之弧形抵面，其中於墊環內緣衍設一圈卡簷，供限止環
    以頂緣相對應的鉤緣形成滑設卡制，利用該限止環達其順暢轉動之功效。其中，
    座圈（即系爭專利之錐度承座）與前叉直管亦為一分離式裝置。系爭專利將錐度
    承座與前叉直管一體成型，相較於引證一或引證二，有組裝簡單快速、提高整體
    強度、增加耐用性與實用價值功效之增進，自符合進步性之要件；且系爭案於專
    利範圍所稱之一體成形結構，係以結構敘述之，因此其為一具有二維或三維之外
    觀輪郭，再者其構造，係為元件間之安排、配置及相互關係，並非一體成形之製
    程方法云云。
三、本院查：
  (一)系爭專利申請專利範圍：「其主要係於腳踏車前叉直管底端加工設置成一錐度承
    座，於錐度承座端則設一車頭碗，於車頭碗內則套設一珠巢，再於珠巢內套設一
    套接塊，藉於前叉直管底端設置一具錐度承座因係一體直接加工成型配合套接塊
    者，故車頭碗於產製時即可預先令珠巢及套接塊先行組合成一體，於組合時直接
    令套接塊套合於前叉直管之錐度承座端即可完成」，足見車頭碗之結構亦為系爭
    專利之技術特徵，原告主張系爭案申請專利範圍僅界定在於腳踏車前叉直管底端
    設有一個一體成型之錐度承座，而不包括錐度承座所容設之車頭碗之結構云云，
    並不足採。而引證二「車頭碗組結構」，該車頭碗組於上碗組的上塞與調整蓋之
    間，以及下碗組的下塞與座圈之間，各排設有系列的滾珠，讓上、下碗組具有靈
    活的滑移轉動效能；其特徵在於：上碗組於調整蓋的弧形抵面與系列滾珠之間，
    襯置有一金屬墊環，該墊環的環面形成配合滾珠的弧形抵面，且墊環內緣衍設一
    圈卡簷，供限止環以頂緣相對應的鉤緣形成滑設卡制，且限止環以緊配合形態結
    合於上塞的內周面開口側。又依引證二說明書內第四圖所示，座圈22內徑有錐度
    倒角，下方所用以配合的承座亦具有錐度，相當於系爭案說明書內第五圖的錐度
    承座，只是形狀大小不同，且系爭案所謂錐度承座僅是前叉直管與底下分叉管接
    觸之倒角補強環而已，有各該圖示附本院卷可稽。故引證二已揭露系爭專利主要
    特徵之前叉直管底端設一錐度承座及包含珠巢和套接塊之車頭碗，可利用錐度相
    套合之技術內容。
  (二)引證一「一體成型式之車頭碗組合結構」，係分別於上、下碗之鋼珠環構件施以
    一體成型，其主要特徵在於上蓋之內表面施以硬化處理，俾以得耐磨表面，可供
    滾柱軸承環上滾柱滾動，而滾柱軸承環底端則設耐磨軸襯，且耐磨軸襯中央處具
    有凸出之突緣，以穿過滾柱軸承環，又於耐磨軸襯下套一油封，以阻擋滾柱軸承
    環內潤滑油，油封下則以透空之凹槽底座套入，並將底座迫合於上蓋內下緣，藉
    以容入前述各組件成一體。足見引證一已揭露系爭專利之車頭碗內構件以一體成
    型，包含有珠巢及套接塊，若有損壞則以單一組件更換之技術內容。綜上，系爭
    專利僅為習知結構之部分元件形狀簡易變化，由引證一及引證二組合可證明系爭
    專利係屬習知技術、知識之運用，而為熟習該項技術者所能輕易完成且未能增進
    功效，不具進步性。
四、綜上所述，被告以系爭案不具進步性所為本件「異議成立，應不予專利」之處分
    ，揆諸首揭法條及說明，並無不合，訴願決定予以維持，亦無違誤，原告起訴意
    旨，仍執前詞及個人主觀之見解，請求撤銷訴願決定及原處分，為無理由，應予
    駁回。
據上論結，本件原告之訴為無理由，爰依行政訴訟法第二百十八條、民事訴訟法第三
百八十五條第一項前段、行政訴訟法條第九十八條第三項前段，判決如主文。
中    華    民    國    九十二      年      十      月      二十三      日
                                  臺北高等行政法院  第三庭
                                            審判長  法  官  姜素娥
                                                    法  官  陳國成
                                                    法  官  林文舟
右為正本係照原本作成。
如不服本判決，應於送達後二十日內，向本院提出上訴狀並表明上訴理由，如於本判
決宣示後送達前提起上訴者，應於判決送達後二十日內補提上訴理由書（須按他造人
數附繕本）。
中    華    民    國    九十二      年      十      月      二十三      日
                                                    書記官  余淑芬


司法院資訊處製作；財團法人民間司法改革基金會備份。
